臺灣臺中地方法院刑事判決
110年度易字第1957號
公  訴  人  臺灣臺中地方檢察署檢察官
被      告  熊開勇


選任辯護人  林裕洋律師
上列被告因詐欺案件，經檢察官提起公訴（109年度偵字第36943
號），本院判決如下：
    主    文
熊開勇無罪。
    理    由
一、公訴意旨略以：被告熊開勇係上鼎國際生活事業有限公司（
    址設臺北市○○區○○路0段00號8樓之2，下稱上鼎公司）業務
    員。告訴人蔡德義於民國109年間，向曾一平購入花園廣場
    股份有限公司（址設新北市○○區○○路00○0號，下稱花園廣場
    公司）之花園仙境墓園之塔位，另向賴信嘉購入骨灰罈（曾
    一平、賴信嘉涉犯詐欺罪嫌部分，另經臺灣臺中地方檢察署
    檢察官為不起訴處分確定）欲辦理出售。被告於109年6月間
    ，以不詳方式得知此事後，與年籍不詳「黃英偉」共同意圖
    為自己不法所有，基於詐欺之犯意聯絡，推由被告撥打電話
    予告訴人，表示其係上鼎公司業務，「黃英偉」願購買告訴
    人上揭花園仙境墓園塔位及骨灰罈，2人相約於同年6月11日
    ，在告訴人之臺中市○○區○○路00○0號牙醫診所見面，被告與
    「黃英偉」到場後，「黃英偉」表示願購買骨灰罈，但骨灰
    罈要有內膽，被告於旁附和表示可代為訂製內膽，29個內膽
    為新臺幣（下同）184萬元，致告訴人因而陷於錯誤，於同
    日交付184萬元現金予被告。嗣因告訴人認為其向曾一平、
    賴信嘉所購入之上揭殯葬產品遭詐欺，因而於同年月18日，
    向被告表示要辦理退貨，惟被告明知並未向廠商訂購骨灰罈
    內膽，佯稱廠商已經開始製作內膽，若要解約要扣除製作費
    用，僅能退款122萬元，告訴人為減少損失僅得同意，被告
    於同年6月18日匯款122萬元至告訴人之國泰世華商業銀行帳
    號000000000000號帳戶，並於109年7月9日與被告簽立和解
    書，被告因而不法獲利62萬元。因認被告涉犯刑法第339條
    第1項之詐欺取財罪嫌等語。
二、按犯罪事實應依證據認定之，無證據不得認定犯罪事實，又
    不能證明被告犯罪者，應諭知無罪之判決，刑事訴訟法第15
    4條第2項、第301條第1項分別定有明文。又事實之認定，應
    憑證據，如未能發現相當證據，或證據不足以證明，自不能
    以推測或擬制之方法，以為裁判基礎（最高法院著有40年台
    上字第86號裁判參照）。另按認定犯罪事實，所憑之證據，
    雖不以直接證據為限，間接證據亦包括在內，然無論直接或
    間接證據，其為訴訟上之證明，須於通常一般之人均不致於
    有所懷疑，而得確信其為真實之程度者，始得據之為有罪之
    認定，倘其證明尚未達到此一程度，而有合理性懷疑之存在
    時，即無從為有罪之認定（最高法院76年台上字第4986號裁
    判可資參照）。刑事訴訟法第161條已於91年2月8日修正公
    布，其第1項規定：檢察官就被告犯罪事實，應負舉證責任
    ，並指出證明之方法。因此，檢察官對於起訴之犯罪事實，
    應負提出證據及說服之實質舉證責任。倘其所提出之證據，
    不足為被告有罪之積極證明，或其指出證明之方法，無從說
    服法院以形成被告有罪之心證，基於無罪推定之原則，自應
    為被告無罪判決之諭知（最高法院亦著有92年台上字第128
    號裁判可資參照）。而告訴人之告訴，係以使被告受刑事訴
    追為目的，是其陳述是否與事實相符，仍應調查其他證據以
    資審認（最高法院52年台上字第1300號裁判意旨參照）。且
    按刑法第339條第1項詐欺罪之成立，以意圖為自己或第三人
    不法所有，以詐術使人將本人或第三人之物交付為要件。所
    謂以詐術使人交付，必須被詐欺人因其詐術而陷於錯誤，若
    其所用方法，不能認為詐術，亦不致使人陷於錯誤，即不構
    成該罪（最高法院46年台上字第260號裁判意旨參照）。
三、本案公訴人認被告涉犯上開詐欺取財之犯行，無非係以被告
    於警詢、偵查中之供述、證人即告訴人蔡德義於警詢時之證
    述、證人黃子珉、胡殊嘉於警詢、偵查中之證述、告訴人提
    出之買賣合約書、證人胡殊嘉提出之買賣合約書、國泰世華
    商業銀行存款憑條影本、和解書等件，為其主要論據。
四、訊據被告固坦承其有於上揭時、地，向告訴人推銷內膽，並
    由告訴人支付184萬元以購買內膽等事實，惟堅詞否認有何
    詐欺取財之犯行，辯稱：告訴人後續向伊表示不願購買內膽
    後，伊就將款項退還給告訴人了，伊並沒有詐欺之不法所有
    意圖。至於退款金額因為伊已經向廠商訂購，所以僅能扣除
    成本後退還給告訴人，此情伊當時也有向告訴人說明，告訴
    人當初也同意等語。辯護人則為被告辯護稱：本案施用詐術
    部分，僅有告訴人單方指訴，能否率予採信，實非無疑。且
    依告訴人提出之買賣合約書，其上確實有「黃英偉」之簽名
    ，簽約當日該人亦有到場，姑且不論該人與被告之關係為何
    ，相較於曾一平、賴信嘉等人，被告本案既已依告訴人指示
    退款，足證被告並無詐欺取財之犯意。再且，依據證人黃子
    珉所述，被告確實有將告訴人給付之價款交予公司，公司亦
    有依約退款，62萬元部分既非由被告領得，因此，亦難認被
    告確有獲得不法利益62萬元等語。
五、經查：
（一）被告於109年6月間，撥打電話予告訴人，表示其係上鼎公
      司業務，2人相約於同年6月11日，在告訴人址設臺中市○○
      區○○路00○0號牙醫診所見面。被告與「黃英偉」到場後，
      被告向告訴人表示可代為訂製內膽，29個內膽為184萬元
      ，告訴人同意購買，並於同日交付184萬元現金予被告。
      嗣因告訴人認為其向曾一平、賴信嘉所購入之上揭殯葬產
      品遭詐欺，因而向被告表示要辦理退貨，被告則稱若要解
      約要扣除製作費用，僅能退款122萬元，告訴人為減少損
      失而同意，被告嗣於同年6月18日匯款122萬元至告訴人之
      國泰世華商業銀行帳號000000000000號帳戶，並於109年7
      月9日與其簽立和解書等事實，業據被告於警詢、偵查、
      本院準備程序及審理時坦認屬實（偵卷第71至75、423至4
      25、583至584頁、本院卷第77至85、117至179頁），核與
      證人即告訴人於警詢、本院審理時所為證述（偵卷第83至
      87、89至91、93至95頁、本院卷第122至147頁）、證人黃
      子珉於警詢、偵查及本院審理時所為證述（偵卷第539至5
      40、555至557頁、本院卷第147至166頁）大致相符，復有
      109年6月18日國泰世華商業銀行存款憑證、109年6月11日
      收款證明、被告上鼎公司名片、109年6月11日買賣合約書
      、109年7月9日和解書各1份（偵卷第111、157、163、167
      至168、255頁）在卷可考，此部分事實首堪認定屬實，惟
      上開證據僅得證明被告確實有向告訴人推銷並販售內膽，
      嗣後並扣除成本後退款予告訴人等事實，合先敘明。
（二）告訴人於警詢時證稱：伊先遭曾一平、楊盛光、賴信嘉等
      人陸續以購買塔位投資需要同時購買骨灰罈等理由詐騙，
      因而陸續購入塔位及骨灰罈，之後自稱上鼎公司仲介之被
      告於109年6月間以電話聯繫伊，說有買家要向伊購買骨灰
      罈，伊因而於109年6月8日前往臺北市○○區○○路0段00號8
      樓之2欲找買家面談，結果當日買家有事無法到場，被告
      遂於109年6月11日偕同買家至伊的診所找伊。當天買家「
      黃英偉」大約於12時許至診所找伊簽約，並要求骨灰甕內
      需要有內膽，被告斯時就在旁邊附和，佯裝打電話給製作
      內膽之公司要幫伊安裝內膽，並開價29個內膽共184萬元
      ，伊為求順利將骨灰罈賣出而同意。待黃英偉於當日13時
      許離開診所後，被告就陪同伊去國泰世華銀行提款，伊再
      以現金給付給被告。伊當天晚上跟太太討論過後，伊等覺
      得疑似遭到詐騙，伊遂趕緊聯絡被告，向其表示伊不願購
      買內膽，被告才在109年6月19日匯款122萬元至伊的帳戶
      ，並稱剩餘62萬元是違約成本，無法退款等語（偵卷第83
      至87、89至91、93至95頁）；嗣於本院審理時證稱：伊於
      109年3月、4月間因遭賴信嘉等人詐騙，購入27個骨灰罈
      ，之後被告於同年6月間至伊的診所找伊，並向伊詢問有
      關花園墓園的事情，嗣於同年月11日帶同買家「黃英偉」
      至伊的診所找伊。伊當天有和黃英偉簽立買賣合約書，總
      價為3千1百零2萬2千元，但黃英偉當場並沒有給付契約約
      定之訂金145萬元給伊。伊印象中被告當時稱「買空賣空
      」，還說因為內膽的錢不足，要伊另外給付內膽的價金。
      簽約當時，黃英偉有說要搭配內膽才要買，之後被告也一
      直在旁鼓吹一定要有內膽，買家才會同意成交，並假裝聯
      繫內膽廠商，伊就信任被告，然後他便開價184萬元，伊
      當天就提領現金交給被告。伊也不清楚為何黃英偉當場沒
      有把訂金145萬元給伊，之後被告就將黃英偉帶離現場了
      。事後伊和太太討論，伊太太認為伊被詐騙了，伊才會聯
      繫被告稱：「年輕人應以正途為是」等語。被告後來應該
      是良心發現，才會在同年月18日退款122萬元給伊，他當
      時是說62萬元是內膽製作成本，無法退還，伊也沒有再追
      究，伊太太也說就這樣算了，之後被告在109年7月9日來
      找伊簽和解書。事後，被告或黃英偉都沒有再來聯絡伊，
      伊認為他們2人應該跟賴信嘉等人都是同夥的。至於內膽
      實際價格，伊印象中因為伊只有27個骨灰罈，被告說要贈
      送伊2個骨灰罈，因此才會訂購29個內膽，而184萬元應該
      就是總價等語，並就其之所以向被告購買內膽之交易細節
      及詳細經過證稱：「（問：那時候到底有無說到1個內膽
      多少錢，你要付多少錢？是否有包括買主的付帳？）應該
      是有，他是有稍微提一下。」、「（問：誰提？怎麼提？
      ）都是熊開勇，都是他一手在主導的。」、「（問：他是
      怎麼說的？）他就說買主要求一定要附內膽，這樣才會成
      交，就慫恿我說這樣價位才會好、才會成交，那時我聽他
      的話，說：『好，不然再花一點錢』，他如果真的有誠意來
      跟我做買賣。」、「（問：那時是否有提到內膽1個多少
      錢、你要怎麼付、要做幾個內膽？）有，就看那個，我就
      跟你講要看那個，差不多是這樣。」、「（問：差不多怎
      樣？）應該是27個吧，還是29個，可能是29個也不一定。
      」、「（問：你的184萬元是怎麼乘出來？如果一定要詳
      細說到1個內膽多少錢，你負擔多少、一半多少，才會是1
      84萬元，是否有這樣加總、計算的？）那時候有算給我看
      。」、「（問：你是否有留下計算的單據？）應該是沒有
      。」、「（問：你是要付一半還是要付全額？）我記得他
      好像有提買主要付一半，然後你再付，他也沒有拿訂金，
      他就是說到時候再，可能從那邊去扣，應該是、好像是這
      樣。」、「（問：你跟你太太是覺得你買的塔位跟骨灰罈
      感覺上是有被騙，還是買內膽感覺有被騙？）整個都是被
      騙。」、「（問：你說當時熊開勇有說要把骨灰罈賣給黃
      英偉，還是委託公司賣掉？買家到底是黃英偉，還是他們
      公司會幫你把骨灰罈跟塔位賣掉？）黃英偉是買主，跟公
      司沒有關係。」、「（問：你們在談論買內膽時，黃英偉
      是否在場？）因為我那時真的很不願意再花錢，我說：『
      你的內膽我不買了，我要的塔位、本來有的骨灰罈，不要
      再加內膽』，他就一直慫恿。」、「（問：你說的『他』是
      熊開勇還是黃英偉？）是熊開勇，他就說買主要附內膽。
      」、「（問：後來你說你不想要內膽的時候，黃英偉也在
      場，但是熊開勇跟你說一定要有內膽，是否如此？）後來
      他就一直慫恿，他叫黃英偉到外面去，他要跟我好好談。
      」、「（問：黃英偉在旁邊是否有說：『沒有內膽，我不
      要買』？）應該也是有。」、「（問：第一次開口的是黃
      英偉，後來是熊開勇一直推銷，是否如此？）對。」等語
      （本院卷第122至147頁）。則依證人即告訴人上揭所述，
      109年6月11日被告偕同黃英偉至告訴人上揭診所與告訴人
      商談骨灰罈買賣事宜時，對於骨灰罈是否需併同內膽一併
      販賣乙情，告訴人起先於警詢時稱係黃英偉要求，其為求
      順利售出而同意另外向被告購買內膽，嗣於本院審理時則
      數度翻異其說詞，除買家黃英偉對其有所表示外，另稱該
      場合實際上為被告所主導，係被告要求其另外購買內膽，
      並稱如此黃英偉才會同意購買告訴人上揭骨灰罈。則當日
      究竟係被告單純向告訴人推銷內膽，或告訴人係因買家「
      黃英偉」之要求，不得不另外向被告詢問並訂製內膽，已
      可見告訴人說詞確有前後矛盾不一、齟齬反覆之情；況依
      其所述，其所欲販賣骨灰罈之對象為「黃英偉」，並非被
      告，倘其當日主要訴求乃將骨灰罈賣出，其溝通、磋商之
      對象理應為其所述之買家「黃英偉」，然依其於本院審理
      時所為證述，其卻反而係依被告指示向被告訂購內膽，而
      非黃英偉，亦可見其所述實有不合常理之處。尤其，訂購
      內膽之價格、數量等，就告訴人而言屬其交易之成本，而
      會影響其與黃英偉間骨灰罈買賣價金之多寡，實屬買賣交
      易之重要事項，然告訴人於本院審理時卻稱其對於內膽單
      價為何並無認識，且亦未留存任何計算依據；又除告訴人
      單方給付184萬元外，買家「黃英偉」是否給付部分價金
      ？雙方負擔比例為何？均一無所知，從而，能否率以告訴
      人上揭有瑕疵之指訴，逕認被告涉犯本案，難認無疑。
（三）再且，告訴人為成年人，具有一定社會歷練，應有判斷個
      人經濟能力、市場接受度以及後續轉售管道，以決定是否
      購買內膽並將之轉售之能力，則告訴人既經個人審慎評估
      ，而決定向被告購買內膽以作為後續與黃英偉交易之標的
      ，已難認告訴人有何陷於錯誤之情事。況告訴人與被告買
      賣標的繫諸於後續內膽之給付，而非告訴人與黃英偉間之
      骨灰罈買賣，因告訴人與黃英偉所簽訂之買賣合約書，其
      上出賣人為告訴人，買受人為黃英偉，縱告訴人認上揭骨
      灰罈買賣係虛偽或不實，亦無證據足認與被告有關。遑論
      本案係告訴人主動告知欲解除上揭與被告及黃英偉間之契
      約，業據告訴人證述如前，則依此能否認定被告或黃英偉
      後續並無履約之真意，而有向告訴人施以詐術之舉，仍有
      疑義。準此，被告對其與告訴人間買賣內膽之重要事項既
      未有隱瞞不告知或告知不實之情形，而告訴人對此亦有瞭
      解之機會，並基於雙方之合意而訂立契約，即難將被告所
      為銷售手法與刑法上詐術之施行等視（最高法院92年度台
      上字第6772號判決意旨參照）。是以，告訴人對於渠所購
      買之內膽，經查係實際存在、非不能履行之商品或服務，
      就所訂購商品本身之認識，亦無陷於錯誤之情事，且被告
      亦於本院審理時提出其所述以62萬元購買內膽之證明，有
      產品認證書可佐（本院卷第183頁），從而，實難認被告
      確有向告訴人施以詐術，而致告訴人陷於錯誤之情形。
（四）再以，證人黃子珉於本院審理時證稱：被告確實係伊公司
      員工，對於本案因為金額較大，因此伊也有印象。伊印象
      中，被告有將告訴人給付之款項繳回公司，事後告訴人表
      示欲退款時，公司也有扣除商品製作費用，將款項退還給
      告訴人等語（本院卷第147至166頁），是依證人上揭證述
      可知，被告收受告訴人給付之184萬元款項後，既已依照
      公司規定繳回，復由公司向廠商訂製內膽，則被告後續將
      公司扣除內膽訂製成本後退還之122萬元轉而退款予告訴
      人，即難謂有何悖於常理之處。甚且，依此可知，其中62
      萬元款項係由上鼎公司依據其與廠商之訂單支付給該廠商
      ，並非由被告個人所執有，自亦難認被告有何不法所有意
      圖而從中獲取財產上利益之情。
（五）公訴意旨雖提出證人胡殊嘉之買賣合約書，認定被告確有
      屢次以此方式向他人施詐之犯行等語，然查，證人胡殊嘉
      於警詢時證稱：伊陸續向曾一平、楊盛光、賴信嘉等人購
      買塔位、憑證後，被告於109年5月底向伊推銷內膽，稱因
      為伊的生前契約只有骨灰罈，但買家黃英偉要求要有內膽
      ，而買家已經先支付部分費用，所以伊只要用100萬元向
      他購買內膽即可。嗣後點交時才稱因為內膽有問題，無法
      完成點交。過一陣子後，被告又稱買家要求骨灰罈要有刻
      經文，再度向伊收取98萬元款項等語（偵卷第393至396頁
      ），依上開證人所述可知，證人胡殊嘉向被告購買內膽而
      迄點交時，被告始稱該內膽有問題未能順利交貨，已與本
      案係告訴人於向被告簽約購買內膽後不久，隨即向其表示
      不願履約而欲取消內膽之訂製有所不同，公訴意旨徒憑證
      人胡殊嘉之證述及其與黃英偉之買賣合約書率認被告於本
      案確有詐術之施行，顯有過於速斷之嫌。
（六）公訴意旨雖另以被告提出之國泰世華商業銀行存款憑條所
      示，此部分款項係由被告以現金存入告訴人帳戶，而非由
      上鼎公司以公司帳戶匯款返還，認定被告並未將款項繳回
      公司等語，然被告於收受告訴人給付之184萬元款項後，
      確有將之繳回公司，業據證人黃子珉證述如前，且依證人
      黃子珉於本院審理時證稱：「（問：熊開勇為何要自己用
      現金退還給蔡德義，而不是你們公司自己匯款給蔡德義？
      ）要看業務怎麼跟客戶要求、安排，他們要怎麼退款沒差
      ，只要把錢交到客戶手上就好。」等語（本院卷第160頁
      ），足見上鼎公司並未就退款一事制訂相關規範，則被告
      縱以現金存款方式將款項交還告訴人，以其已與告訴人就
      退款方式達成合意之際，自無從以此率為不利於被告之認
      定。
（七）末以，被告對於黃英偉之真實姓名、年籍資料等節，固未
      能提出合理之解釋，且對於其與黃英偉之關係究屬同事或
      為其介紹予告訴人之買家等辯解容有部分歧異，然縱被告
      所為辯解不足採信，仍應有積極之證據足資證明被訴之犯
      罪事實，始得為有罪之認定。公訴意旨主張被告此部分涉
      犯詐欺取財犯行，而被告始終堅詞否認，在現今刑事訴訟
      已採行改良式當事人進行主義後，檢察官即負有實質舉證
      責任，法院僅立於客觀、公正、超然之地位而為審判，雖
      有證據調查之職責，但無蒐集被告犯罪證據之義務，倘檢
      察官無法提出證據，以說服法院形成對被告不利之心證，
      即應為有利被告之認定（最高法院104年度台上字第1496
      號、108年度台上字第3751號判決同此結論），依卷內現
      有事證觀之，並無證據可認被告有公訴意旨所指之此部分
      犯行，縱使被告之辯解具有瑕疵、悖於常理，本院仍無法
      逕認被告確有此部分被訴犯行。
六、綜上所述，依舉證分配法則，對於被告之成罪事項，應由檢
    察官負實質舉證責任，然檢察官並未積極舉證被告確有被訴
    之詐欺取財犯行，本案依檢察官提出之證據及其指出之證明
    方法，對於公訴意旨所指被告涉犯詐欺取財犯行，仍存有合
    理懷疑，尚未達於通常一般之人均不致有所疑義，而得確信
    其為真實之程度，本院自無從形成被告確有前開犯行之確信
    ，揆諸前開規定及裁判意旨，自應為被告無罪之諭知。
據上論斷，應依刑事訴訟法第301條第1項前段，判決如主文。
本案經檢察官何宗霖提起公訴，檢察官宋恭良到庭執行職務。
中　　華　　民　　國　　111 　年　　2 　　月　　23　　日
                  刑事第十庭  審判長法  官  陳玉聰
　　　　　　　　　                  法  官  林芳如
　　　　　　　　　                  法  官  林怡姿
以上正本證明與原本無異。
如不服本判決應於收受送達後20日內向本院提出上訴書狀，並應
敘述具體理由；其未敘述上訴之理由者，應於上訴期間屆滿後20
日內向本院補提理由書（均須按他造當事人之人數附繕本）「切
勿逕送上級法院」。
告訴人或被害人如不服判決，應備理由具狀向檢察官請求上訴，
上訴期間之計算，以檢察官收受判決正本之日起算。
                                    書記官  黃泰能
中　　華　　民　　國　　111 　年　　2 　　月　　23　　日